臺灣高等法院臺中分院刑事判決　　　　96年度上訴字第1242號
上　訴　人　臺灣臺中地方法院檢察署檢察官
被　　　告　甲○○
上列上訴人因被告毒品危害防制條例案件，不服臺灣台中地方法
院96年度訴字第54號中華民國96年2月27日第一審判決起訴案號
：臺灣台中地方法院檢察署95年度毒偵字第5667號），提起上訴
，本院判決如下：
    主  文
上訴駁回。
    事  實及理  由
一、本案經本院審理結果，認第一審判決認事用法及量刑均無不
    當，應予維持，並引第一審判決書記載之事實、證據及理由
    。（如附件）
二、臺灣臺中地方法院檢察署檢察官上訴及移送併辦意旨略以：
  (一)被告多次施用毒品海洛因犯行應論以集合犯
  (二)原審認被告坦承另有多次施用海洛因之行為，除被告惟一之
    自白外，尚乏其他積極證據足資憑斷，故不另為無罪之諭知
    。惟在一般施用毒品之案件，被告施用毒品犯行除以驗尿報
    告作為佐證外，另若扣得被告持有毒品或施用毒品之器具或
    為被告身上存有明顯之針筒注射痕跡，向來實務上亦得作為
    被告施用毒品之補強證據，並非僅以驗尿報告為佐。
  (三)檢察官聲請鑑定被告之毛髮，以佐證被告自白多次施用毒品
    之行為，應有正當性，原審未予調查，判決當然違背法令。
  (四)被告另於95年12月26日15時40分回溯4、5日內某時點，在不
    詳地點，施用第一級毒品海洛因一次，嗣於95年12月26日15
    時40分許所採集之尿液呈嗎啡陽性反應，此部分犯行與起訴
    部分應屬集合犯一罪關係，應併予審理等語。
三、本院查：
  (一)施用毒品之罪，在修正刑法於95年7月1日施行之前，無論實
    務上或理論上，一向認為施用完畢之後，其犯罪即屬成立，
    而多次施用毒品之情形，亦認均係成立連續犯，從無依集合
    犯所謂包括一罪處斷之例。而刑法修正後，已將連續犯之規
    定刪除，是就施用毒品之罪，自應就其各次施用之行為分別
    論科，始符刑法修正之本旨，殊不因刑法連續犯之刪除，而
    改依集合犯處斷之餘地。是以刑法修正後，就施用毒品罪，
    自應就被告各次之犯行分別舉證始可。本件檢察官起訴被告
    施用施用第一級毒品海洛因之行為，係自95年11月13日起至
    95年11月23日止，反覆施用第一級毒品海洛因多次。惟檢察
    官未舉證證明被告各次之具體犯罪行為，原審採有利於被告
    之認定，參酌被告於95年11月23日被查獲一次，及檢察官所
    提出之證據，科以被告施用1次第一級毒品海洛因之罪刑，
    尚無違證據法則。本院審酌全案卷證，認為原判決認事用法
    ，並無不合。
  (二)又，刑法第56條連續犯之規定業於94年1月7日修正公布刪除
    ，並於95年7月1日施行，而依新法對於上開反覆實施犯罪模
    式之對應處置，除合於「接續犯」或「包括一罪」之情形外
    ，則僅能依數罪併罰之規定個別處斷。又連續數行為而犯同
    一之罪名，部分之數行為，發生在新法施行前者，新法施行
    後，該部分適用最有利於行為人之法律，若其中部分之一行
    為或數行為，發生在新法施行後者，該部分不能論以連續犯
    （最高法院95年第8次刑事庭會議決議意旨參照）。而依最
    高法院86年台上字第3295號判例意旨，數行為於同時同地或
    密切接近之時地實施，侵害同一之法益，各行為之獨立性極
    為薄弱，依一般社會健全觀念，在時間差距上，難以強行分
    開，在刑法評價上，以視為數個舉動之接續施行，合為包括
    之一行為予以評價，較為合理，方屬接續犯之範疇，足見「
    接續犯」之成立，係以時、空密接性為前提要件，即透過對
    於同一法益之同種類侵害行為繼續不間斷之實行，業已稀釋
    個別行為之獨立性，致使刑法評價時將之視為單一、整體之
    犯罪行為，以符合社會一般人對於行為概念之認知，並與行
    為人之犯罪目的相互結合；至於學理上「包括一罪」概念中
    ，與施用毒品之犯罪型態較有關聯者，應屬「集合犯」之態
    樣，此即依一般社會通念，特定犯罪行為具有反覆實施之特
    性，立法者於制定刑罰法律之初，亦已認知該種行為類型之
    反覆性，而有意藉由法條中客觀構成要件之行為要素，含括
    上開具有反覆實施特性之數個犯罪行為，仍僅接受一次刑法
    之評價為已足。然施用毒品犯罪，或為零星偶一之施用，或
    長期不間斷的反覆施用，均有其可能性，是自難認立法者於
    制定刑罰法律之初，已認知施用毒品行為必屬具反覆性之犯
    罪，且有意藉由法條中客觀構成要件之行為要素，含括上開
    具有反覆實施特性之數個犯罪行為。況實務上最高法院歷來
    僅將專以觸犯該等法條之罪，為其日常生活之職業者之常業
    犯，認為其性質上屬多數行為之集合犯，在法律上將之擬制
    為一罪（即學理上稱之實質上一罪）（參照最高法院92年度
    台上字第5115號、92年度台上字第4959號、93年度台上字第
    3609號、94年度台上字第4567號等裁判意旨），而本次刑法
    修正既依據「刑罰公平原則」之考量，刪除有關連續犯之規
    定，並將含有連續犯性質之常業犯一併全數刪除（參見刑法
    修正草案總說明），則再以集合犯之概念評價多數施用毒品
    之行為，即有不當。因此，多次施用毒品犯罪之行為，當無
    論以「集合犯」之餘地，此時則應回歸一般刑法上行為單、
    複數之認定，而予論罪科刑，較稱妥適。是縱使驗尿結果可
    得證明被告於95年12月26日回溯四、五日內有再次施用第一
    級毒品犯行，檢察官認與被告於95年11月23日被查獲前之施
    用毒品行為（即有罪部分），有集合犯之實質上一罪關係，
    自有誤會。
  (三)另按頭髮中毒品之鑑定，係基於「習慣性」吸毒者之頭髮，
    可內崁人體曾經吸食過的微量毒品，並隨時程滯留於生長的
    各個頭髮片段中，惟頭髮片段呈現毒品陽性反應，並無法精
    確計算出其施用毒品時間、施用頻率（每天施用幾次或多少
    天施用一次），亦無法藉由檢驗方法推算各節，有卷附法務
    部調查局以96年3月27日調科壹字第09600119830號函覆本院
    甚明，故欲藉由頭髮鑑定，以「計算出其施用毒品時間、施
    用頻率」實屬不能，則檢察官聲請鑑定被告之毛髮，以佐證
    被告反覆多次施用毒品成習之行為，即無必要。
四、綜上所述，本件檢察官之上訴為無理由，應予駁回。至於檢
    察官移送併辦之事實（臺灣臺中地方法院檢察署96年度毒偵
    字第997號）與被告經論罪科刑之犯行，非屬集合犯之實質
    上一罪，自無裁判上一罪之關係，無從併案審理，是檢察官
    認此部分與本案有集合犯之實質上一罪關係而聲請併辦，自
    有誤會，應檢還檢察官依法處理。
五、據上論斷，應依刑事訴訟法第三百六十八條、第三百七十三
    條，判決如主文。
本案經檢察官乙○○到庭執行職務。
中　　華　　民　　國　　96　　年　　6　　月　　6　　日
            刑事第四庭    審判長法　官  洪  耀  宗
                                法　官  江  德  千
                                法　官  劉  登  俊
上列正本證明與原本無異。
如不服本判決應於收受送達後十日內向本院提出上訴書狀，其未
敘述上訴之理由者並得於提起上訴後十日內向本院補提理由書（
均須按他造當人之人數附繕本）。
                                書記官  粘  銘  環
中　　華　　民　　國　　96　　年　　6 　　月　　7 　　日
附件
臺灣臺中地方法院刑事判決　　　　　　　　96年度訴字第54號
公　訴　人　臺灣臺中地方法院檢察署檢察官
被　　　告　甲○○　男　24歲（民國○○年○月○○日生）
　　　　　　　　　　身分證統一編號：Ｚ000000000號
　　　　　　　　　　住臺中縣梧棲鎮○○街160號
上列被告因違反毒品危害防制條例案件，經檢察官提起公訴（九
十五年度毒偵字第五六六七號），被告於準備程序中為有罪之陳
述，經本院合議庭裁定改由受命法官獨任適用簡式審判程序，判
決如下：
    主  文
甲○○施用第一級毒品，處有期徒刑壹年。
    犯罪事實
一、甲○○前於民國九十一年間，因施用毒品案件，經國防部中
    部地方軍事法院裁定送勒戒處所觀察勒戒結果，認無繼續施
    用毒品之傾向，於九十一年十二月十六日執行完畢釋放，並
    於同年十二月十七日為不起訴處分。甲○○猶不知戒絕，復
    因施用第一級毒品海洛因案件，於九十五年三月二十一日經
    本院以九十五年度訴字第四四七號判決處有期徒一年，緩刑
    三年確定，現仍在緩刑期內。詎甲○○仍不知悔改，於觀察
    勒戒執行完畢後五年內，復基於施用第一級毒品海洛因之犯
    意，於九十五年十一月二十三日回溯前四日內某時，在臺中
    縣梧棲鎮某游泳池旁之車內，以將第一級毒品海洛因摻水稀
    釋，再以針筒注射之方式，施用第一級毒品海洛因一次。嗣
    於九十五年十一月二十三日十一時十五分許，為警在臺中縣
    梧棲鎮○○路○段與文化路一段一巷路口處查獲。
二、案經臺中縣警察局清水分局報告臺灣臺中地方法院檢察署檢
    察官偵查起訴。
    理    由
壹、程序方面：
一、按除被告所犯為死刑、無期徒刑、最輕本刑為三年以上有期
    徒刑之罪或高等法院管轄第一審案件者外，於法院行準備程
    序進行中，被告先就被訴事實為有罪之陳述時，審判長得告
    知被告簡式審判程序之旨，並聽取當事人、代理人、辯護人
    及輔佐人之意見後，裁定進行簡式審判程序；且受命法官行
    準備程序，與法院或審判長有同一之權限；又簡式審判程序
    之證據調查，不受刑事訴訟法第一百五十九條第一項、第一
    百六十一條之二、第一百六十一條之三、第一百六十三條之
    一及第一百六十四條至第一百七十條規定之限制，刑事訴訟
    法第二百七十三條之一第一項、第二百七十九條第二項前段
    、第二百七十三條之二分別定有明文。
二、查本件被告甲○○所犯為死刑、無期徒刑、最輕本刑為三年
    以上有期徒刑以外之罪，且非高等法院管轄第一審之案件，
    經本院合議庭裁定由受命法官行準備程序時，被告就被訴事
    實為有罪之陳述後，復經本院合議庭裁定由受命法官獨任行
    簡式審判程序，是其證據之調查，自不受刑事訴訟法第一百
    五十九條第一項、第一百六十一條之二、第一百六十一條之
    三、第一百六十三條之一及第一百六十四條至第一百七十條
    規定之限制，合先敘明。
貳、實體方面：
一、上揭犯罪事實，業據被告坦承不諱，且被告於九十五年十一
    月二十三日十一時十五分許為警查獲後，經警採集尿液送驗
    結果，確呈可待因、嗎啡陽性反應一情，有臺中縣警察局清
    水分局委託鑑驗尿液代號與真實姓名對照表、中山醫學大學
    附設醫院檢驗科藥物檢測中心九十五年十二月七日之檢驗報
    告、現場照片等在卷可稽，足見被告之自白與事實相符，而
    堪以採信。從而，本件事證明確，被告上開施用第一級毒品
    海洛因之犯行，洵堪認定。又被告前於九十一年間，因施用
    毒品案件，經國防部中部地方軍事法院裁定送勒戒處所觀察
    勒戒結果，認無繼續施用毒品之傾向，於九十一年十二月十
    六日執行完畢釋放，並於同年十二月十七日為不起訴處分等
    情，有臺灣臺中地方法院檢察署刑案資料查註紀錄表及臺灣
    高等法院被告前案紀錄表各一份附卷可參。被告於前案觀察
    勒戒執行完畢，五年內再犯施用第一級毒品罪，應予依法論
    科。
二、查海洛因係毒品危害防制條例第二條第二項第一款所規定之
    第一級毒品。被告於前案觀察勒戒執行完畢，五年內再為如
    犯罪事實欄所載之施用第一級毒品海洛因之行為，核係犯同
    條例第十條第一項之施用第一級毒品罪。其施用前持有毒品
    之行為，意在供己施用，故持有之低度行為，應為施用之高
    度行為所吸收，不另論罪。爰審酌被告前因施用毒品犯行，
    經施以觀察、勒戒，甚至遭判處有期徒刑確定，竟猶不知戒
    絕，再施用毒品不輟，無視於毒品對於自身健康之戕害及國
    家對於杜絕毒品犯罪之禁令，惡性非輕，惟念其犯後坦認犯
    行，態度尚佳等一切情狀，量處如主文所示之刑，以示懲儆
    。
三、公訴意旨另以：被告基於施用第一級毒品海洛因之單一行為
    決意，自九十五年十一月十三日起，至九十五年十一月二十
    三日上開施用第一級毒品之前止（即扣除前揭經本院論罪科
    刑之部分），反覆、接連施用第一級毒品海洛因多次，因認
    被告此部分行為，亦有違反毒品危害防制條例第十條第一項
    施用第一級毒品罪嫌，且與前揭本院論罪科刑之犯行間，具
    有集合犯之實質上一罪關係等語。惟查：
（一）按犯罪事實應依證據認定之，無證據不得認定其犯罪事實
      ，又不能證明被告犯罪者應諭知無罪之判決，刑事訴訟法
   　 第一百五十四條第二項及第三百零一條第一項分別定有明
      文。又刑事訴訟法上所謂認定事實之證據，係指足以認定
      被告確有犯罪行為之積極證據而言，該項證據自須適合於
      被告犯罪事實之認定，始得採為斷罪資料；且事實之認定
      應憑證據，如未發現相當證據，或證據不足以證明，自不
      能以推測或擬制之方法，以為裁判之依據；次按認定不利
      於被告之事實，須依積極證據，茍積極之證據本身存有瑕
      疵而不足為不利於被告事實之認定，即應為有利於被告之
      認定，更不必有何有利之證據，而此用以證明犯罪事實之
      證據，猶須於通常一般人均不至於有所懷疑，堪予確信其
      已臻真實者，始得據以為有罪之認定，倘其證明尚未達到
      此一程度，而有合理性之懷疑存在，致使無從為有罪之確
      信時，即應為無罪之判決（最高法院八十二年度臺上字第
      一六三號判決、同院七十六年度臺上字第四九八六號、三
      十年度上字第八一六號及最高法院二十九年上字第三一○
      五號、四十年臺上字第八六號亦分別著有判例可資參照）
      。
（二）公訴人認被告涉有上開施用第一級毒品海洛因犯行，無非
      係以被告於警詢、偵查中之自白及被告施用毒品之犯行，
      本質上具有反覆、延續施行之特徵等情為其論據。訊據被
      告固曾於警詢及偵查時供稱伊曾於九十五年十一月十三日
      ，有施用第一級毒品海洛因云云；嗣於本院審理中則供稱
      僅於九十五年十一月二十三日回溯四日內曾施用一次毒品
      云云。是其供述施用毒品之時間前後不一，自難僅憑被告
      前後不一之自白，即認定被告除前揭論罪科刑之施用第一
      級毒品海洛因之外，尚有其他施用第一級毒品海洛因之行
      為。
（三）再按九十四年二月二日修正公布之刑法，業於九十五年七
      月一日施行，新刑法已將第五十六條連續犯之規定刪除，
      是原屬於複數行為之連續犯，即應以數罪之關係處理，而
      不能恣意的將原本數罪之結構，以接續犯或包括一罪等關
      係來涵蓋，否則將造成依修正前規定應加重其刑之犯罪，
      變成單一犯罪，亦不得加重其刑，此不僅使連續犯因不當
      圖利行為人而廢除之立法原意盡失，圖利行為人更勝以往
      。而施用毒品案件，雖有長時間反覆施用，然仍有偶一施
      用之情形，且有無成癮性，更因個人體質而異，尚不能一
      概認定施用毒品者均具有成癮性，而論以集合犯，且歷來
      實務均係以施用毒品之次數，以認定屬行為之單複數，在
      複數行為時再審酌其施用之時間等客觀情狀，以決定依連
      續犯或數罪處斷。於刑法刪除連續犯之規定後，施用毒品
      罪之本質並未變更，依前揭說明，自應回歸數罪併罰處理
      ，方符合法理。是公訴意旨認被告自九十五年十一月十三
      日起，至同年十一月二十三日止（扣除前揭經本院論罪科
      刑之部分）多次施用第一級毒品之行為，具有成癮性，惟
      並未舉證證明之，自難以集合犯論以一罪，合先敘明。
（四）復按，刑事訴訟法第一百五十六條第二項規定，被告雖經
      自白，仍應調查其他必要之證據，以察其是否與事實相符
      。立法目的乃欲以補強證據擔保自白之真實性；亦即以補
      強證據之存在，藉之限制自白在證據上之價值。而所謂補
      強證據，則指除該自白本身外，其他足資以證明自白之犯
      罪事實確具有相當程度真實性之證據而言。雖其所補強者
      ，非以事實之全部為必要，但亦須因補強證據與自白之相
      互利用，而足使犯罪事實獲得確信者，始足當之，最高法
      院著有七十四年臺覆字第一○號判例可資參照。被告固於
      警詢、偵查中自白尚有其餘施用第一級毒品海洛因之犯行
      ，然除前揭經本院論罪科刑之九十五年十一月二十三日回
      溯四日內某時，施用第一級毒品海洛因一次之犯行外，其
      餘犯行，遍觀全案卷證，並無其他補強證據足以證明被告
      之上開自白與事實相符。況施用第一級毒品海洛因後，二
      十四小時內經由尿液排出之量可達使用劑量百分八十，且
      其於尿液中排出之最長時限，受施用劑量及頻率、施用方
      式、飲水量之多寡、個人體質及其代謝情況等因素影響，
      因個案而異，一般可檢出之最長時間為服用後二至四天等
      情，有行政院衛生署管制藥品管理局九十年五月四日管檢
      字第九三九○二號、九十二年十二月二日管檢字第○九二
      ○○○九九九○號函可參。是上開濫用藥物檢驗報告，亦
      僅能作為被告有於九十五年十一月二十三日回溯四日內某
      時，施用第一級毒品海洛因一次之適合證明，而無法證明
      被告尚有其餘施用第一級毒品海洛因之犯行，尚不足以證
      明被告有反覆、接連施用第一級毒品海洛因之成癮性行為
      。故被告自九十五年十一月十三日起至同年十一月二十三
      日回溯四日內某時止（扣除前揭經本院論罪科刑之部分）
      ，亦涉有施用第一級毒品海洛因之罪嫌既屬不能證明，惟
      公訴意旨認被告此部分行為與前揭論罪科刑之施用第一級
      毒品罪間有集合犯之實質上一罪關係，爰不另為無罪之諭
      知。
（五）末按公訴案件犯罪證據之蒐集及提起公訴後，對犯罪事實
      之舉證責任及指出證明之方法，均屬公訴人之職責，原則
      上法院僅於當事人之主張及舉證責任範圍內進行調查證據
      ，其經法定程序調查證據之結果，認已足以證明犯罪事實
      時，始得為犯罪事實之認定。若其為訴訟上之證明，於通
      常一般人仍有合理之懷疑存在，尚未達於可確其真實之程
      度者，在該合理懷疑尚未剔除前，自不能為有罪之認定。
      法院不得以偵查機關關於某種犯罪之調查不易，即放棄上
      開原則之堅持，致有違背刑事訴訟無罪推定及嚴格證明之
      原則，其理甚明（最高法院九十四年度臺上字第二○三三
      號判決同此意見）。本案蒞庭檢察官於本院審理時聲請採
      集被告毛髮送毒物鑑定，以證明被告有於其自承之時間內
      ，反覆、接連施用第一級毒品海洛因之成癮性行為。惟查
      毛髮檢驗對於長期性之用藥程度及用藥模式，固能提供較
      詳細的訊息，並可補充其他檢驗方法如尿液檢驗僅能檢測
      短期用藥之不足，施用毒品後，可於毛髮中檢出之時間，
      一般雖可達九十天以上，惟用藥量及毛髮檢出量之相關，
      因受環境污染、種施、性別、毛髮顏色及毛髮維護習慣（
      如染髮、燙髮）等因素之影響，在判讀時都可能會影響判
      讀結果，亦有行政院衛生署管制藥品管理局九十二年七月
      二十三日管檢字第○九二○○○五六○九號函可參。且毛
      髮生長速度因人而異，故每段毛髮反應究係反應何時之施
      用毒品行為，既非一定，且能否獲取正確之檢驗結果，亦
      有上開不確性，而公訴人復未能提出證據證明以毛髮檢驗
      方式能明確認定被告於公訴人所指之九十五年十一月十三
      日起，至九十五年十一月二十三日上開施用第一級毒品海
      洛因之前止，有其他施用毒品之犯行；參以遍閱全卷，並
      未見有採驗毛髮之證據資料，依上開說明，檢察官此部分
      之聲請亦已逸出調查證據之範疇，而屬蒐集證據，此應屬
      檢察官之職責，而非法院應調查之事項。故檢察官上開調
      查證據之聲請，本院認為並無必要，應予駁回。
據上論斷，應依刑事訴訟法第二百七十三條之一第一項、第二百
九十九條第一項前段，毒品危害防制條例第十條第一項，判決如
主文。
本案經檢察官楊仕正到庭執行職務。
中　　華　　民　　國　　96　　年　　2 　　月　　27　　日
                  刑事第九庭    法  官  莊秋燕
以上正本證明與原本無異。
如不服本判決，應於判決送達後十日內向本院提出上訴狀，上訴
於臺灣高等法院臺中分院（須附繕本）。
                                書記官  顏督訓
中　　華　　民　　國　　96　　年　　2 　　月　　27　　日
附錄本案論罪科刑法條全文：
毒品危害防制條例第十條
施用第一級毒品者，處六月以上五年以下有期徒刑。
施用第二級毒品者，處三年以下有期徒刑。
